臺灣高雄地方法院民事判決　九十二年訴字第三○六一號
　　原　　　告　甲○○
　　訴訟代理人　吳永茂律師
　　複　代理人　曾慶雲律師
　　被　　　告　乙○○
　　訴訟代理人　戊○○
　　　　　　　　丙○○
當事人間請返還不當得利等事件，本院民國九十三年六月十五日言詞辯論終結，判決
如下：
    主      文
被告應給付原告新台幣拾貳萬元及自民國九十二年十二月四日起自清償日止按週年
利率百分之五計算之利息。
訴訟費用由被告負擔。
本判決得假執行；但被告如以新台幣拾貳萬元為原告預供擔保後，得免為假執行。
    事實及理由
一、原告主張：其配偶丁○○於民國八十五年五月十日經法院公證將當時所有高雄縣
    鳥松鄉○○村○○路一六二號二層樓房（下稱系爭房屋）出租於被告，期間自九
    十年五月九日止，租金每月新臺幣（下同）一萬元。詎被告於租期屆滿後拒不搬
    遷，仍自己及交由其朋友吳蕙蘭繼續無權占用，經原告聲請法院對之強制執行，
    始於九十三年二月一日交出系爭房屋。因丁○○出租後已於八十六年九月十九日
    將系爭房屋移轉登記予原告所有，故被告於租賃期間屆滿後至交出系爭房屋日止
    共三十二個月期間無權占用系爭房屋之不當利益，自應返還於原告。以系爭房屋
    每月租金一萬元計，於是依不當得利法律關係聲明：被告應給付原告相當於租金
    三十二萬元，及自起訴狀繕本送達翌日起至清償曰止按週年利率百分之五計算之
    利息。
二、被告則以：租約到期欲交還時，原告夫婦並未前來接收系爭房屋，故不可歸責於
    被告。何況承租後於八十五年六月間被告曾對系爭房屋進行修繕，支出必要費用
    三十二萬元，可請求丁○○給付；且丁○○還曾向被告借款尚欠五十萬餘元未還
    ，仍積欠被告此二筆債務，縱被告之繼續占用係無法律上原因，負有返還不當得
    利債務，彼此亦得互為抵銷等語置辯。爰求駁回原告之訴；若受不利判決，願供
    擔保請准免予假執行。
三、按請求之基礎事實同一，或者不甚礙被告之防禦及訴訟之終結者，原告仍得於訴
    狀送達後，將原訴變更，民事訴訟法第二百五十五條第一項第二款、第七款定有
    明文。本件緣係原告之配偶丁○○以出租人身份對被告起訴請求其返還無權占用
    系爭房屋之相當租金利益，嗣於訴訟中變更由所有權人之原告對其請求，不但前
    後基礎事實同一，且無礙其防禦及訴訟之終結者，核無不合，先此敘明。
四、法院判斷：本件被告於向原告之配偶丁○○以每月一萬元承租系爭房屋至九十年
    五月九日止，期滿後仍自己及交由朋友吳蕙蘭繼續占用至九十三年二月一日共三
    十二個月期間，始經法院執行交出，以及原告自八十六年九月十九日日成為系爭
    房屋所有權人等之事實，兩造不爭執，已可信為實。按無法律上之原因而受利益
    ，致他人受損害者，應返還其利益，但依其利益之性質或其他情形不能返還者，
    應償還其價額，民法第一百七十九條前段、第一百八十一條後段分別定有明文。
    依此，被告於租賃期滿後，並無法律上權源，仍自己及交由朋友繼續管領支配系
    爭房屋，自屬無法律上原因而受有利益，致所有權人之原告受有不能使用收益之
    損害；而被告此占用利益性質上不能返還，則其可獲得相當於租金之利益共三十
    二萬元，原告訴請返還，於法有據。至租期屆滿後，原告夫婦是否有到場接收系
    爭房，與此不當得利請求權之成立無關。另被告以原告之配偶丁○○對其負有二
    筆債務，欲對原告行使抵銷權。惟二人互負債務，始生抵銷之問題，民法三百三
    十四條規定甚明。但本件原告並未對被告負有債務，縱被告對丁○○有前揭二筆
    債權，亦不得對原告行使抵銷權。從而，原告依民法不當得利及遲延債務之法律
    關係，請求被告給付三十二萬元，及自起訴狀繕本送達翌日起即九十二年十二月
    四日至清償曰止按週年利率百分之五計算之利息，於法有據，應准許。末，本件
    所命給付之金額未逾五十萬元，併依職權宣告假執行；而被告陳明願供擔保，聲
    請免為假執行，亦合規定，爰酌定相當之擔保金額宣告之。
五、結論：本件原告之訴為有理由，依民事訴訟法第七十八條、第三百八十九條第一
    項第五款、第三百九十二條第二項規定，判決如主文。
中　　　華　　　民　　　國　　九十三　　年　　　六　　　月　　二十一  　日
                                          民事鳳山庭
~B法　　　官　藍家慶
正本係照原本作成。
如對本判決上訴，須於判決送達後二十日內向本院提出上訴狀。
中　　　華　　　民　　　國　　九十三　　年　　　六　　　月　　二十一　  日
~B法院書記官　鍾錦祥
